最高法院刑事判決　　　　　　九十六年度台上字第六九一七號
上　訴　人　甲○○
　　　　　　　　　　巷3之1號
上列上訴人因準強盜案件，不服台灣高等法院高雄分院中華民國
九十六年三月十五日第二審更審判決（九十五年度上更(一)字第三
五五號，起訴案號：台灣高雄地方法院檢察署九十二年度偵字第
一二九三七號），提起上訴，本院判決如下：
    主  文
原判決撤銷，發回台灣高等法院高雄分院。
    理  由
原判決認定上訴人甲○○有如原判決事實欄所載之犯行，因而撤
銷第一審關於準加重強盜部分之科刑判決，改判仍論處上訴人攜
帶兇器竊盜，因脫免逮捕而當場施以強暴罪刑（處有期徒刑七年
六月）；固非無見。
惟查：（一）刑法第三百二十九條之準強盜罪，將竊盜或搶奪之
行為人為防護贓物、脫免逮捕或湮滅罪證而當場施以強暴、脅迫
之行為，視為施強暴、脅迫使人不能抗拒而取走財物之強盜行為
，乃因準強盜罪之取財行為與施強暴、脅迫行為之因果順序，雖
與強盜罪相反，卻有時空之緊密連接關係，以致竊盜或搶奪之故
意與施強暴、脅迫之故意，並非截然可分，而得以視為一複合之
單一故意，亦即可認為此等行為人之主觀不法與強盜行為人之主
觀不法幾無差異；復因取財行為與施強暴、脅迫行為之因果順序
縱使倒置，客觀上對於被害人或第三人所造成財產法益與人身法
益之損害卻無二致，而得予以相同之評價，故擬制為強盜罪；雖
未如刑法第三百二十八條強盜罪之規定，將實施強暴、脅迫所導
致被害人或第三人不能抗拒之要件予以明文規定，惟必於竊盜或
搶奪之際，當場施行之強暴、脅迫行為，已達使人難以抗拒之程
度，其行為之客觀不法，方與強盜行為之客觀不法相當，而得與
強盜罪同其法定刑（司法院釋字第六三０號解釋意旨參照）。亦
即刑法第三百二十九條擬制為強盜罪之強暴、脅迫構成要件行為
，乃指達於使人難以抗拒之程度者而言。本件原判決事實認定：
上訴人與綽號「君仔」者，共同以兇器Ｔ型扳手一支，撬開陳品
如所有車號NKO－781號重型機車之置物箱，竊取箱內之皮包及其
內財物。得手後正欲離去時，適為著便服之員警陳建雄於執行勤
務行經該處所目睹，乃先上前出手抓住逮捕「君仔」，並與「君
仔」發生扭打，上訴人逃離約五至十公尺後，見「君仔」未能脫
身，即意圖使「君仔」脫免逮捕，而返身出手將陳建雄推開（當
時仍攜帶該Ｔ型扳手），陳建雄即出手抓住上訴人轉而與上訴人
扭打，「君仔」則趁隙逃逸，上訴人則為脫免自己遭逮捕，接續
與陳建雄拉扯扭打，其間並持上開Ｔ型扳手對陳建雄揮舞，以上
開方式當場對陳建雄施以強暴行為，致使陳建雄左前臂挫擦傷、
右臂、左腿挫瘀傷、前胸遭上開Ｔ型扳手劃傷，上訴人嗣經陳建
雄當場制伏逮捕，並自上訴人手中奪取上開Ｔ型扳手一支等情。
惟原判決認定上訴人犯加重準強盜罪，但未於事實欄明白認定上
訴人之強暴行為，如何合於使人達於難以抗拒程度之要件，理由
內亦未說明認定之憑據及認定之理由，遽予論處上訴人加重準強
盜罪刑，難謂適法。（二）審理事實之法院對於卷內與被告犯罪
是否成立有關，且依法應予調查之證據，如未詳加調查或雖已調
查，仍未調查明白，則尚難遽為被告有利或不利之認定。原判決
依憑證人即警員陳建雄在原審證稱：伊與上訴人扭打的過程，上
訴人持扣案之Ｔ型扳手在其面前揮舞，其胸前遭劃傷長二十公分
，確係上訴人持Ｔ型扳手所造成等語，及惠德醫院民國九十二年
六月十六日診斷證明書及該院急診病歷，憑為不採上訴人否認犯
罪所持伊脫逃時未有持扳手亦未傷害陳建雄辯解之理由（見原判
決正本第五頁）。惟依卷內資料，惠德醫院九十二年六月十六日
診斷證明書上陳建雄胸部二十公分之劃傷係事後以手填寫，與同
一欄原係列印製作者明顯不同（見警卷第十五頁）；雖該院急診
病歷上人體受傷圖繪有陳建雄胸部之受傷，惟該部分之記載筆跡
濃度與其他傷害之記載似亦不同，又依該病歷內急診護理評估單
於是日夜間二十二時三十四分之記載，記錄陳建雄急診主訴之內
容，似亦無該胸部二十公分之劃傷（見上訴字卷第五九頁至第六
０頁）。則陳建雄究竟何時發現其胸部受傷？其胸部劃傷是否確
在現場為上訴人所劃傷？即非無疑問。此關涉上訴人是否確有持
扳手攻擊陳建雄，致陳建雄難以抵抗，抑或僅單純掙脫、拉扯有
關，乃原判決未予究明，遽行判決，亦嫌速斷。以上或為上訴意
旨所指摘，或為本院得依職權調查之事項，應認原判決有撤銷發
回更審之原因。另原判決敘明不另為無罪諭知部分，檢察官起訴
指與撤銷部分有裁判上一罪關係，基於審判不可分原則，應一併
發回。
據上論結，應依刑事訴訟法第三百九十七條、第四百零一條，判
決如主文。
中　　華　　民　　國　九十六　年　 十二 　月　　六　　日
                      最高法院刑事第十一庭
                          審判長法官  林　永　茂
                                法官  蘇　振　堂
                                法官  蕭　仰　歸
                                法官  何　菁　莪
                                法官  邱　同　印
      本件正本證明與原本無異
                                      書  記  官
中　　華　　民　　國　九十六　年　 十二 　月　　十　　日
                                                      Ｋ
